【裁判字號】    99,易,1884
【裁判日期】    990819
【裁判案由】    詐欺
【裁判全文】
臺灣臺中地方法院刑事判決              99年度易字第1884號
公  訴  人  臺灣臺中地方法院檢察署檢察官
被      告  乙○○
上列被告因詐欺案件，經檢察官提起公訴（99年度偵字第6869號
），本院判決如下：
    主  文
乙○○犯幫助詐欺取財罪，處有期徒刑月，如易科罰金，以新
臺幣壹仟元折算壹日。
    犯罪事實
一、乙○○明知金融帳戶為個人理財之重要工具，且依其智識經
    驗亦知詐騙集團會利用人頭帳戶詐騙款項，若任意將金融帳
    戶掌控權交予他人，將淪為詐騙集團犯罪使用，竟仍基於縱
    使他人持其請領之金融帳戶以詐欺取財，亦不違背其本意之
    幫助詐欺之犯意，於民國98年3月9日下午2時許，在臺中市
    ○○路上之某麥當勞速食店前，將其所有之新光商業銀行松
    竹分行帳號0000000000000號帳戶之提款卡及提款密碼，交
    付予上開犯罪集團某真實姓名年籍不詳、自稱「阿楊」之成
    年男子使用。嗣該犯罪集團成員取得該金融帳戶提款卡及提
    款密碼後，即意圖為自己不法所有，而基於詐欺取財之犯意
    聯絡，於99年3月10日晚間8時30分許，推由真實姓名年籍不
    詳、自稱「網路購物公司員工」之某成年女子，以來電顯示
    00000000000號電話向甲○○訛稱：你之前於網路上購買書
    籍，因為網路平台發生錯誤，會變成分期付款，請與國泰世
    華商業銀行客服聯絡等語，嗣再推由另一名真實姓名年籍不
    詳、自稱「國泰世華商業銀行客服專員」之某成年女子，以
    來電顯示00000000000號電話向甲○○訛稱：可幫你取消分
    期付款，並教你操作自動櫃員機轉帳等語，致使甲○○陷於
    錯誤，而依指示，於同日晚間9時46分至桃園縣楊梅鎮○○
    街7號「楊梅郵局」內，操作自動櫃員機而將其帳戶內之新
    臺幣（下同）二萬九千九百八十七元匯入乙○○上開新光商
    業銀行松竹分行帳號0000000000000號帳戶內，而受有財產
    上之損害。嗣因乙○○另受前揭真實姓名年籍不詳、自稱「
    阿楊」之成年男子之託，於99年3月11日前往設於臺中市○
    ○區○○路2段162號「新光商業銀行松竹分行」內欲提領該
    帳戶之款項四萬元時，為該行行員陳淑香發覺有異，而報警
    當場將之予以查獲，並扣得上開新光商業銀行松竹分行帳號
    00 00000000000號帳戶之存摺一本、取款憑條一張。
二、案經臺中市警察局第五分局報請臺灣臺中地方法院檢察署檢
    察官偵查起訴。
    理  由
壹、程序部分：
一、按被告以外之人於偵查中向檢察官所為陳述，除顯有不可信
    之情況者外，得為證據，刑事訴訟法第159條之1第2項定有
    明文。偵查中對被告以外之人（包括證人、鑑定人、告訴人
    、被害人及共同被告等）所為之偵查筆錄，或被告以外之人
    向檢察官所提之書面陳述，性質上均屬傳聞證據。惟現階段
    刑事訴訟法規定檢察官代表國家偵查犯罪、實施公訴，依法
    其有訊問被告、證人及鑑定人之權，證人、鑑定人且須具結
    ，而實務運作時，檢察官偵查中向被告以外之人所取得之陳
    述，原則上均能遵守法律規定，不致違法取供，其可信度極
    高，故被告以外之人前於偵查中已具結而為證述，除反對該
    項供述得具有證據能力之一方，已釋明顯有不可信之情況外
    ，不宜以該證人未能於審判中接受他造之反對詰問為由，即
    遽指該證人於偵查中之陳述不具證據能力。再按92年9月1日
    施行之刑事訴訟法，已酌採英美法系之傳聞法則，於第159
    條第1項明定被告以外之人，於審判外之言詞或書面陳述，
    除法律有規定者外，不得作為證據，用以保障被告之反對詰
    問權。而本法所規定傳聞法則之例外，其中就被告以外之人
    於偵查中向檢察官所為之陳述，因檢察官代表國家偵查犯罪
    時，原則上當能遵守法定程式，且被告以外之人如有具結能
    力，仍應依法具結，以擔保其係據實陳述，故於第159條之1
    第2項明定「除顯有不可信之情況者外」，得為證據；又被
    告以外之人於檢察事務官、司法警察官或司法警察調查中所
    為之陳述，基於實體發現真實之訴訟目的，依第159條之2規
    定，如與審判中之陳述不符時，經比較結果，其先前之陳述
    ，相對「具有較可信之特別情況」，且為證明犯罪事實存否
    所「必要」者，或於審判中有第159條之3所列死亡等原因而
    無法或拒絕陳述之各款情形之一，經證明其調查中所為陳述
    絕對「具有可信之特別情況」，且為證明犯罪事實之存否所
    「必要」者，亦例外地賦與證據能力。是所謂「顯有不可信
    性」、「相對特別可信性」與「絕對特別可信性」，係指陳
    述是否出於供述者之真意、有無違法取供情事之信用性而言
    ，故應就偵查或調查筆錄製作之原因、過程及其功能等加以
    觀察其信用性，據以判斷該傳聞證據是否有顯不可信或有特
    別可信之情況而例外具有證據能力，並非對其陳述內容之證
    明力如何加以論斷，二者之層次有別，不容混淆（最高法院
    94年度臺上字第629號判決要旨可資參照）。
二、本件公訴人、被告對於本院就後述實體部分所引之證人之證
    詞、書證內容等，於本院審理中均不爭執證據能力，或主張
    係屬違法取得（見本院卷第28頁、第38至41頁），猶未對證
    人之證詞、書證內容部分釋明有何顯不可信之情況，且本院
    審酌其等之內容，均無違法取供或有不法取得之情事，亦合
    於實體發現真實之訴訟目的，均適宜為本案證據，依前開說
    明，就後述實體部分所引之證人證詞、書證內容等自具有證
    據能力。
貳、實體部分：
一、上開事實，訊據被告乙○○於警偵訊及本院審理中雖坦承其
    確於98年3月9日下午2時許，在臺中市○○路上之某麥當勞
    速食店前，將其所有之新光商業銀行松竹分行帳號00000000
    00000號帳戶之提款卡及提款密碼，交付予上開犯罪集團某
    真實姓名年籍不詳、自稱「阿楊」之成年男子使用，嗣於99
    年3月11日受該真實姓名年籍不詳、自稱「阿楊」之成年男
    子之託，前往設於臺中市○○區○○路2段162號「新光商業
    銀行松竹分行」內欲提領該帳戶之款項四萬元時，為警當場
    查獲，並扣得上開新光商業銀行松竹分行帳號000000000000
    0 號帳戶之存摺一本、取款憑條一張等情不諱，惟其仍否認
    有何幫助詐欺取財之犯行，其於警偵訊及本院準備程序中先
    係辯稱：伊係在自由時報看告徵求載運性交易小姐的司機之
    廣告，就打電話應徵該工作，對方表示要辦理薪資轉帳，因
    此需要伊提供提款卡及提款密碼，伊才依對方所求，將上開
    新光商業銀行松竹分行帳號0000000000000號帳戶之提款卡
    及提款密碼交予對方云云，嗣於本院審理時又改口辯稱：係
    因對方表示要領錢，乃要求伊提供帳戶供對方領錢使用，當
    時對方並未提到要將伊之薪水匯到該帳戶內，伊因此才提供
    上開帳戶之提款卡連同提款密碼交予對方云云。
二、經查：
  (一)證人即被害人甲○○於99年3月10日晚間8時30分許，接獲真
    實姓名年籍不詳、自稱「網路購物公司員工」之某成年女子
    ，以來電顯示00000000000號電話向其訛稱：你之前於網路
    上購買書籍，因為網路平台發生錯誤，會變成分期付款，請
    與國泰世華商業銀行客服聯絡等語，嗣再接獲另一名真實姓
    名年籍不詳、自稱「國泰世華商業銀行客服專員」之某成年
    女子，以來電顯示00000000000號電話向其訛稱：可幫你取
    消分期付款，並教你操作自動櫃員機轉帳等語，致使證人甲
    ○○陷於錯誤，而依指示，於同日晚間9時46分至桃園縣楊
    梅鎮○○街7號「楊梅郵局」內，操作自動櫃員機而將其帳
    戶內之二萬九千九百八十七元匯入被告上開新光商業銀行松
    竹分行帳號0000000000000號帳戶內，而受有財產上之損害
    ；及被告於99年3月11日，受該真實姓名年籍不詳、自稱「
    小楊」之成年男子之託，前往設於臺中市○○區○○路2段
    162號「新光商業銀行松竹分行」內欲提領該帳戶之款項四
    萬元時，為證人即該行行員陳淑香發覺有異，而報警當場將
    之予以查獲，並扣得上開新光商業銀行松竹分行帳號000000
    0000000號帳戶之存摺一本、取款憑條一張等之事實。業經
    證人甲○○、陳淑香分別於警詢中證述綦詳，復有內政部警
    政署反詐騙案件紀錄表、桃園縣政府警察局楊梅分局上湖派
    出所受理各類案件紀錄表、受理詐騙帳戶通報警示簡便格式
    表、受理刑事案件報案三聯單、郵政自動櫃員機交易明細表
    、金融機構聯防機制通報單及新光商業銀行松竹分行99年6
    月22日（99）新光銀松竹字第990083號函暨所檢送之被告上
    開新光商業銀行松竹分行帳號0000000000000號帳戶支歷史
    交易明細等在卷可憑，及前揭存摺一本、取款憑條一張等扣
    案可佐，應可認定。承上可知，被告上開新光商業銀行松竹
    分行帳號0000000000000號帳戶確為供作詐欺取財之匯款帳
    戶使用。
  (二)被告雖以前揭詞情置辯，惟其就所辯前揭帳戶之提款卡、提
    款密碼係因應徵工作，而遭對方施詐取走一情，並未提出任
    何證據加以證明，所辯已難採信。且被告於警偵訊及本院準
    備程序時，均係辯稱係要辦理薪資轉帳才將上開帳戶之提款
    卡、提款密碼交予對方云云，嗣於本院審理時卻又改口辯稱
    ：係因對方表示要領錢，乃要求伊提供帳戶供對方領錢使用
    ，當時對方並未提到要將伊之薪水匯到該帳戶內，伊因此才
    提供上開帳戶之提款卡連同提款密碼交予對方云云。經核其
    先後所辯，前後不一，差異甚殊，益徵其所述，確不可信。
    何況詐欺集團為確保其詐欺之犯罪所得，其所使用供被害人
    匯入款項之帳戶，必定是其能掌控之帳戶，以確保其能順利
    提領受詐欺者匯入之款項，故其經常以買受或租用之方式以
    取得帳戶，豈有可能以詐騙或盜取之方式取得提款卡，甚而
    係提款密碼，而使其花費心力詐欺所得之款項，陷於隨時可
    能為被告申請掛失止付而無法取得之危險。準此，被告前開
    所辯，應無足採。
  (三)金融機構之帳戶為個人理財之工具，為便利大眾使用此一理
    財工具，以資活絡資金供需，對於申請開設金融帳戶並無設
    有任何特殊之限制，一般民眾皆能自由申請開戶，並得同時
    在不同金融機構申請多數存款帳戶使用，乃眾所周知之事實
    ，依一般人之社會生活經驗，倘係經由合法管道之收入或支
    出，其於金融帳戶之存放及提領，本可自行向金融行庫開立
    帳戶後使用，殊無大費周章使用他人帳戶之必要，況且近來
    類如刮刮樂、退稅轉帳等詐騙案件層出不窮，詐騙集團多利
    用人頭帳戶做為出入帳戶，不僅廣為媒體所披載，亦經政府
    一再宣導提醒注意，尤以現今各地金融機構所設自動提款機
    莫不設定轉帳之警示畫面，或張貼警示標語，促請使用大眾
    注意，衡諸目前社會以電視、報紙甚至網路等管道流通資訊
    之普及程度，以及使用自動提款機從事提款、轉帳交易之頻
    繁，苟見有陌生人不思以自己名義申請開立帳戶，反而向不
    特定人蒐集或收購他人之金融機構帳戶使用，帳戶所有人焉
    能安心將其帳戶交付收購帳戶之人，而絲毫未加懷疑其收集
    帳戶之目的即在於詐取他人財物？被告既明知詐騙集團多以
    蒐集他人帳戶供作詐騙被害人匯款之犯罪工具，而將其所開
    立如前述之金融帳戶之存摺、提款卡連同提款密碼交予他人
    ，由此顯見被告對於他人係將該等帳戶用以實施詐欺犯行，
    當可預見，且其對於該人利用其帳戶向人詐取財物，並無違
    背其本意，是被告主觀上應具有幫助他人詐取財物之不法犯
    意甚明。綜上所述，本件事證明確，被告所辯顯不足採，被
    告犯行應堪認定。
三、上開犯罪事實欄一、中所述之犯罪集團所屬不詳姓名年籍之
    成年人等人基於共同意圖為自己不法之所有之犯意聯絡，以
    上述方式對證人甲○○詐欺取財，致使證人甲○○陷於錯誤
    ，並因而交付本人之財物，上開不詳姓名年籍之成年人等人
    對證人甲○○之詐欺取財犯行顯已既遂，該不詳姓名年籍之
    成年人等人係共同犯刑法第339第1項之詐欺取財既遂罪，而
    被告提供其上開新光商業銀行松竹分行帳號0000000000000
    號帳戶提款卡、提款密碼予前述不詳姓名年籍之成年人等人
    ，係基於幫助他人共同詐欺取財之不確定故意，且所為屬詐
    欺取財罪構成要件以外之行為，核被告此部分所為，係犯刑
    法第30條第1項前段、第339條第1項共同詐欺取財既遂罪之
    幫助犯。被告幫助該不詳姓名年籍之成年人等人犯詐欺取財
    既遂罪，為幫助犯，爰依刑法第30條第2項之規定減輕其刑
    。爰審酌被告雖未實際參與詐欺取財犯行，惟其行為使詐欺
    集團成員得以隱匿其等真實身分，減少遭查獲之風險，有助
    長犯罪之虞，尤使證人甲○○之身心及財物受有相當損害，
    且其犯罪後未能坦承犯行，態度可議等一切情狀，量處如主
    文所示之宣告刑，並諭知如易科罰金之折算標準。
據上論斷，應依刑事訴訟法第299條第1項前段，刑法第339條第1
項、第30條第1項前段、第2項、第41條第1項前段，刑法施行法
第1條之1第1項、第2項前段，判決如主文。
本案經檢察官丙○○到庭執行職務。
中    華    民    國    99    年    8    月    19     日
                  刑事第18庭    審判長法  官  高文崇
                                      法  官  胡芷瑜
                                      法  官  林世民
右正本證明與原本無異。
如不服本判決，應於送達後10日內向本院提出上訴狀（須附繕本
），上訴於臺灣高等法院臺中分院。
上訴書如未敘述理由，應於上訴期間屆滿後20日內補提理由書於
本院。
                                      書記官  紀俊源
中    華    民    國    99    年    8    月    19    日
附錄本案論罪科刑法條全文
中華民國刑法第339條
意圖為自己或第三人不法之所有，以詐術使人將本人或第三人之
物交付者，處5年以下有期徒刑、拘役或科或併科1千元以下罰金
。
以前項方法得財產上不法之利益或使第三人得之者，亦同。
前二項之未遂犯罰之。

司法院資訊處製作；財團法人民間司法改革基金會備份。
